【裁判字號】    91,訴,2406
【裁判日期】    920926
【裁判案由】    貪污
【裁判全文】
臺灣板橋地方法院刑事判決                        九十一年度訴字第二四六號
    公  訴  人  臺灣板橋地方法院檢察署檢察官
    被      告  辛○○
    選任辯護人  張振興律師
                李成功律師
    被      告  丁○○
    選任辯護人  黃明郎律師
                黃麗蓉律師
                金學坪律師
右列被告等因違反貪污治罪條例案件，經檢察官提起公訴（九十年度偵字第一五五一
號、第三八四○號），本院判決如左：
    主  文
辛○○、丁○○均無罪。
    理  由
一、公訴意旨略以：辛○○係前臺北縣三峽鎮公所建設課課長（現為臺北縣政府交通
    局技正），負責督導辦理轄內各項道路工程發包及施作等工作，為依據法令從事
    公務之人員，緣於民國八十七年間，壬○○因自農林公司購得位於臺北縣三峽鎮
    ○○段金敏子小段一○五之十九、一二三之二、一二三、一二四等面積約一萬坪
    等七筆土地，因對外道路路況不良，為求改善道路狀況，且希與鄰近土地承租人
    戊○○達成協議同意興建，乃向時任臺北縣三峽鎮公所建設課課長辛○○交涉，
    辛○○見有機可趁，假稱願與該承租人戊○○溝通及繼而要求壬○○提供三峽鎮
    插角里里長同意書，嗣壬○○取得插角里里長邱建和同意書提出申請仍無下文，
    壬○○為求申請順利，乃於八十七年十月間，再尋求辛○○之幫忙，壬○○同意
    給付新台幣（下同）三十萬元予辛○○，約明先開立付款人為土城市農會、面額
    為十五萬元、支存帳號為00000000000、票號為ＴＡ0000000
    ，發票日期為八十七年十月十四日之支票乙紙，於三峽鎮公所建設課辦公室交付
    予辛○○收受，另十五萬元待其送件施工後再交付。壬○○等待數日皆無訊息，
    經詢辛○○，辛○○稱：「妳給伊支票伊如何送件」等語，壬○○答稱願以現金
    十五萬元換取前開支票，當日，壬○○即至郵局提領現金八萬元連同身上七萬元
    ，共湊足十五萬元至三峽鎮公所建設課辦公室交付予辛○○收受，欲換回支票，
    辛○○假稱未帶，要壬○○過幾天再來拿，此時辛○○即要求壬○○請里長出具
    公函申請拓寬東眼路支線產業道路及擬具水土保持計劃向臺灣省林務局新竹區管
    理處申請聯外道路，嗣至八十八年八月十七日辛○○始借用己○○之三峽中山郵
    局存款帳戶（郵局局號：○九九一○二之一，帳號：○○一五六五之○）提示兌
    領該十五萬元之票款，並指示己○○將該十五萬元提領交付予丁○○。丁○○明
    知該筆錢係辛○○貪污所得，而於八十八年八月二十四日，將該十五萬元存入三
    峽中山分局○七九一○二之0000000之六號郵政帳戶內予以收受隱匿，嗣
    因壬○○不滿辛○○收受賄款又遲未幫忙處理該工程，遂於八十八年底向三峽鎮
    公所政風室投訴，而辛○○為掩飾其犯行，復透過己○○向壬○○表示願退還該
    筆十五萬元現款，由丁○○將該筆十五萬元現款交還予己○○，而己○○於八十
    九年三月初則透過甲○○將該筆十五萬元現款交還予壬○○。因認被告辛○○涉
    犯貪污治罪條例第五條第一項第三款之對於職務上之行為，收受賄款之罪嫌。被
    告丁○○涉犯同條例第十五條之明知因犯貪污治罪條例第四條至第六條之罪所得
    之財物，故為隱匿寄藏之罪嫌云云。
二、按犯罪事實應依證據認定之，無證據不得推定其犯罪事實，又不能證明被告犯罪
    或其行為不罰者，應諭知無罪之判決，刑事訴訟法第一百五十四條、第三百零一
    條第一項前段分別定有明文。次按認定不利於被告之事實，須依積極證據，茍積
    極之證據本身存有瑕疵而不足為不利於被告事實之認定，即應為有利於被告之認
    定，更不必有何有利之證據，而此用以證明犯罪事實之證據，猶須於通常一般人
    均不至於有所懷疑，堪予確信其已臻真實者，始得據以為有罪之認定，倘其證明
    尚未達到此一程度，而有合理性之懷疑存在，致使無從為有罪之確信時，即應為
    無罪之判決，此有最高法院八十二年度臺上字第一六三號判決、七十六年度臺上
    字第四九八六號、三十年度上字第八一六號等判例意旨可資參照。
三、公訴人認被告辛○○、丁○○分別涉有前開犯行，無非係以證人壬○○、己○○
    、甲○○、戊○○、丙○○之證詞及法務部調查局（八九）陸（三）字第八九○
    七七七九○四四號測謊鑑定通知書為其主要論據基礎。訊據被告辛○○就收受壬○○所交付之前開付款人為土城市農會、面額為十五萬元、支存帳號為0000
    0000000、票號為ＴＡ0000000，發票日期為八十七年十月十四日
    之支票乙紙；被告丁○○就於八十八年八月二十四日，收受己○○交付之十五萬
    元現金，同日即將該十五萬元存入其在三峽中山分局帳號○七九一○二之000
    0000之六號之郵政帳戶內等情，固皆供承不諱，惟被告辛○○堅詞否認有因
    基於職務上之行為，收受壬○○交付十五萬元支票及十五萬元現金，共計三十萬
    元賄款之犯行，被告丁○○則堅詞否認有明知前述己○○交付之十五萬元現金係
    為賄款而故為收受隱匿犯行，被告辛○○並辯稱：因壬○○申請辦理臺北縣三峽
    鎮○○路○○道路拓寬工程，惟無法取得土地使用人戊○○之同意，壬○○為解
    決該問題，曾表明希以三十萬元與戊○○達成和解，祈戊○○同意進行前述道路
    之拓寬工程，且壬○○曾表明與鄰近土地之居民皆係以二、三十萬元解決，八十
    八年八月間，壬○○並開立上述面額十五萬元之支票乙紙交付予伊，要求伊將該
    十五萬元之支票交付戊○○以說服戊○○同意，伊收受該十五萬元之支票後，曾
    向戊○○表明此事，但戊○○不同意，伊遂將該紙支票交由己○○，委請其退還
    予你小姐（意指壬○○），然己○○誤以為伊所謂之你小姐係指林小姐，故將該
    紙支票提示後，將十五萬元現金交予被告丁○○，該十五萬元實非壬○○支付予
    伊，要求伊行文林務局同意壬○○拓寬前開道路之賄款，另伊根本無收受壬○○
    交付之十五萬元現金之情事等語；被告丁○○則以：丙○○曾於八十八年三、四
    月間，以面額三十五萬元之支票向伊借款三十五萬元，惟於八十八年五月間，上
    述支票跳票，數日後，丙○○託其女兒轉交現金二十萬元，言明剩餘之十五萬元
    日後償還，後某日，己○○交予伊一紙袋後隨即離去，伊打開後發覺內有十五萬
    元，伊誤以為該筆款項係丙○○委託己○○交付故而收受，數日後，伊巧遇丙○○經詢問下，始知該十五萬元非丙○○委託己○○轉交之款項，另從被告辛○○
    處得知該十五萬元係壬○○交付被告辛○○欲其處理道路之情事，伊即於八十八
    年九月一日或二日，標會將十五萬元返還予己○○，而丙○○積欠之十五萬元已
    於八十九年一月中旬開立面額十五萬元之支票，並於八十九年一月二十五日兌領
    等語置辯。
四、經查：
甲、被告辛○○部分：
（一）就面額十五萬元之支票乙紙部分：
    (1)核諸證人壬○○於九十一年十月七日最後一次偵訊中陳稱：伊在八十四年底八
      十五年初，向農林公司購買座落於臺北縣三峽鎮○○段金敏子小段一○五之十
      九、一○五之二十等七筆土地共七千九百七十七坪，伊本想做休閒農場，但該
      土地需要一聯外道路，原來聯外道路不好走，須拓寬，但另外一筆土地承租人
      戊○○一直要告伊，八十七年八、九月，伊請被告辛○○幫忙爭取預算，將伊
      土地之聯外道路拓寬，被告辛○○表示現在有八千多萬的預算在排隊，伊的案
      件要排在後面，伊向被告辛○○表示伊可以拿一些經費先做可否？被告辛○○
      表示可以，但須戊○○同意，其即可幫忙伊送案件，伊向被告辛○○表示戊○○要向伊要一百五十萬元，伊買土地花了二千多萬之負債，如果可以的話花個
      二、三十萬與戊○○和解，再多伊也沒辦法，被告辛○○即表示要將這筆錢交
      給戊○○，伊看被告辛○○似乎不是很有誠意，伊即開立十五萬之支票交予被
      告辛○○，之前被告辛○○要伊送水土保持計劃書，伊取得該計劃書後，即拿
      該計劃書連同十五萬元支票到鎮公所建設課課長辦公室交付予被告辛○○等語
      （詳臺灣板橋地方法院檢察署九十年度偵字第一五五一號偵查卷宗第一八六頁
      反面至第一八七頁），則壬○○交付面額十五萬元之支票乙紙予被告辛○○之
      目的，顯在於要求被告辛○○說服鄰近土地使用人戊○○同意上述道路之拓寬
      工程，並以該十五萬元作為戊○○同意道路拓寬之對價，是以，被告辛○○前
      開該面額十五萬元支票係壬○○開立，要求其交付予戊○○，祈與戊○○和解
      之辯解，尚非無據。
    (2)次者，壬○○交付被告辛○○面額十五萬元之支票前後，被告辛○○並未表明
      拿錢始願送件（即函文林務局進行前開道路之拓寬工程），僅表示要與戊○○
      談妥乙節，亦據證人壬○○供承在卷（詳本院九十二年二月十一日訊問筆錄第
      六頁），則依經驗法則而論，倘被告辛○○須壬○○交付支票或現金，始願函
      文林務局進行前開道路之拓寬工程，則被告辛○○於收受前開壬○○交付之支
      票後，理應表明儘速送件以取信壬○○，焉會對此隻字未提，反僅表示會與戊○○談妥之情事？且右述道路所經土地之使用權人，除戊○○外，壬○○皆已
      交付二、三十萬元之款項，與其等和解之事實，亦為證人壬○○所是承，並據
      證人戊○○陳明無訛（分詳本院九十二年三月二十日訊問筆錄第十五頁、五月
      二日訊問筆錄第四頁），從而，被告辛○○辯稱：因壬○○曾表明與鄰近土地
      之居民皆係以二、三十萬元解決，故亦希以三十萬元與戊○○和解等語，亦非
      全然無據。是以，被告辛○○收受前述面額十五萬元之支票乙紙，主觀上顯係
      認為該面額十五萬元之支票係壬○○欲交付予戊○○，祈戊○○同意進行前述
      道路之拓寬工程之款項甚明。
    (3)再者，壬○○與戊○○在臺北縣三峽鎮公所協調時，壬○○曾表明願補償戊○○款項之事實，亦據證人壬○○於本院調查中陳稱：當時係協調戊○○不要找
      伊麻煩，與戊○○講和，伊要求戊○○要多少錢，但戊○○不講，戊○○表示
      要鑑界好再說等語屬實（詳本院九十二年五月二日訊問筆錄第五頁反面），則
      壬○○前即有意以金錢補償戊○○，祈戊○○同意進行前開道路之拓寬工程，
      從而，其因在臺北縣三峽鎮公所協調時，未與戊○○達成進行右述道路拓寬工
      程之合意，遂於事後交付被告辛○○面額十五萬元之支票乙紙，祈被告辛○○
      轉交予被告辛○○熟識之戊○○，並說服戊○○同意進行前開道路之拓寬工程
      ，亦非無可能。
    (4)至證人壬○○雖迭於法務部調查局臺北縣調查局、偵訊及本院調查中指述：面
      額十五萬元支票及十五萬元現金係被告辛○○同意行文予林務局要求進行前述
      道路拓寬工程之賄款云云，固盡能指陳歷歷，然參以其係臺北縣三峽鎮○○段
      金敏子小段一○五之十九、一二三之二、一二三、一二四土地之所有權人，就
      該土地對外道路之拓寬工程進行是否順利有利害關係，其就該道路拓寬工程所
      遇障礙諉過他人之證言，難期無偏頗失實之虞，足見其證言之可信度顯非無疑
      ，要難率爾憑信。況核諸證人壬○○於法務部調查局臺北縣調查局供述：伊於
      八十四年間，透過農林公司購買臺北縣三峽鎮○○段金敏子小段一○五之十九
      、一○五之二十等約七筆土地，面積約一萬坪左右，當時附近居民戊○○夥同
      林務局三峽工作站長張火生，前來向伊表示目前伊土地唯一聯外小路係其等開
      築需付一百五十萬元，始可以使用，但遭伊拒絕，伊即自行向公所申請道路拓
      寬，並找到被告辛○○協助，但被告辛○○向伊表示申請該聯外道路需里長提
      出申請書，於是伊前往拜託當時插角里長余信發，但余里長表示希望伊與戊○○多協調，而不願發文，等到八十七年新任插角里長邱建和上任，經伊拜託，
      邱建和始同意提出申請書，但文到鎮公所後，一擱即達數月，迫使伊再向被告
      辛○○提出希望該課儘快施工，但伊在三峽地方上聽聞被告辛○○核准一件道
      路案行情價約十萬元，於是伊向被告辛○○提出為能儘快發包聯外道路工程，
      先送賄款十五萬，若工程完工再送十五萬後謝做為答謝之用，被告辛○○當場
      答允云云（詳臺灣板橋地方法院檢察署八十九年度他字第三○七四號偵查卷宗
      第五頁至第六頁反面），於偵訊中陳稱：八十五年間伊找被告辛○○拓寬伊購
      買土地對外道路及東眼路支線改造工程，被告辛○○叫伊去找戊○○協商，伊
      找戊○○，戊○○要求伊支付一百五十萬元，伊無能力支付，只好透過原來地
      主請被告辛○○幫忙，被告辛○○口頭說好，半年會拓寬，但一等二年沒有消
      息，伊打聽結果才知被告辛○○要收到賄款才會替人進行，八十七年十月十四
      日，伊到三峽鎮公所拜託被告辛○○幫忙，並且表示願意湊三十萬元表示心意
      ，被告辛○○當場答應，伊才當場簽發十五萬元支票予被告辛○○，另十五萬
      元伊等被告辛○○送件施工再交付云云（詳臺灣板橋地方法院檢察署九十年度
      偵字第一五五一號偵查卷宗第二十頁反面）；於本院調查中陳稱：因戊○○表
      示產業道路是他開的，要貼他一百五十萬，伊覺得戊○○好像在敲詐伊，之後
      就不敢跟戊○○見面，直接找被告辛○○，因為伊聽說公所有義務舖設道路，
      一開始伊係拜託原地主臺灣農林股份有限公司去爭取道路改善，後來地主跟伊
      說有跟被告辛○○說，被告辛○○說好，結果沒下文，八十五年間，伊自己去
      找被告辛○○，被告辛○○說已經報上去了，有錢下來再整理道路，一等等到
      八十七年，後來伊去查才知被告辛○○沒有將案子報上去，還叫伊去和戊○○
      談，伊向被告辛○○表示：沒有一百五十萬元給戊○○，戊○○如果拿錢也是
      跟你公家，伊沒有錢，買土地已經很困難等語，被告辛○○表示沒錢沒辦法辦
      ，伊說三十萬元籌籌看，被告辛○○即說好等語（詳本院九十二年一月九日訊
      問筆錄第三頁），除核與其前開九十一年十月七日最後一次於偵訊中與被告辛○○互核相符之陳述不符外，前後互核，其於警偵訊本供述：伊拜託被告辛○○幫忙，並且表示願意湊三十萬等語，嗣於本院調查中則供述：被告辛○○表
      示沒錢沒辦法辦，伊始說三十萬元籌籌看等語，是以，就係被告辛○○主動要
      求壬○○支付三十萬元，其始同意函請林務局進行上述道路之拓寬工程，或係
      壬○○主動向被告辛○○表示願支付三十萬元，請被告辛○○函請林務局進行
      上述道路之拓寬工程乙節，其供述亦有所歧異；
    (5)而證人壬○○於本院調查中本供稱：伊不知有無講「三十萬元是要跟戊○○和
      解的」這句話，該三十萬元係拜託被告辛○○幫伊送件，因被告辛○○都不幫
      伊送件，被告辛○○並未表示拿錢才要幫伊送件，係伊要求被告辛○○幫伊送
      件，且伊的個性亦一定會同時叫被告辛○○說服戊○○同意等語（詳本院九十
      二年二月十一日訊問筆錄第四頁、第六頁），嗣則改稱：當初伊找被告辛○○
      係針對開路問題，而非因伊與土地承租人戊○○有糾葛而要被告辛○○居中協
      調，因伊從八十五年起，即去找被告辛○○做道路改善工程，但被告辛○○說
      要戊○○同意，八十七年，伊又去找被告辛○○，因戊○○要求一百五十萬元
      ，伊沒辦法給，且聽說開道路需要一點意思給被告辛○○，故伊始又去找被告
      辛○○，此次前去找被告辛○○與戊○○無關等語（詳本院九十二年五月二日
      訊問筆錄第三頁反面至第四頁），就交付三十萬元予被告辛○○之目的，除要
      求被告辛○○函文林務局進行右述道路之拓寬工程外，究有無希求與戊○○達
      成和解，祈戊○○同意進行右述道路之拓寬工程，其供述亦有所齬齟，顯難令
      人置信。
    (6)又證人壬○○於法務部調查局臺北縣調查站詢問時本陳稱：因東眼路支線改善
      工程遲遲未能動工施作，伊即前往三峽鎮公所找被告辛○○表明是否須交付賄
      款始願意申辦，被告辛○○亦明確表示要錢等語（詳上開八十九年度他字第三
      ○七四號偵查卷宗第十二頁），於本院調查中則陳稱：之前被告辛○○向伊表
      示伊與戊○○說好，其即幫忙送件，但戊○○一直要一百五十萬元始同意，又
      曾聽說被告辛○○係有錢才送件，伊表示沒有那麼多錢，三十萬元是否可以，
      被告辛○○點頭等語（詳本院九十二年二月十一日訊問筆錄第四頁），就被告
      辛○○係明確以言詞表示需款項始願函文林務局，或係僅點頭同意，其供述亦
      有所矛盾。
    (7)準此，證人壬○○前開不利於被告辛○○之證詞，顯有所瑕疵而不足採信。
（二）次者，觀諸證人戊○○於偵查中證述：八十八年四月間，被告辛○○找伊及壬○○到三峽鎮公所協調土地糾紛，當天沒有結論，只有決定先把界樁釘出來在
      說，後來，被告辛○○好像有提過說「如果壬○○給你十幾萬要不要解決」，
      伊表示差距太大等語（詳上開九十年度偵字第一五五一號偵查卷宗第十五頁反
      面至第十六頁）；於本院調查中證稱：壬○○申請拓寬道路要經過伊同意，因
      為伊有向林務局租地，有租約權，但壬○○並沒有問伊是否同意拓寬道路，只
      有一次在鎮公所，被告辛○○約伊及壬○○商談，結論是要把樁定出來，後伊
      與被告辛○○見面時，被告辛○○曾問伊說幾十萬伊要不要，伊說樁沒有定下
      來要如何談下去，被告辛○○雖未說錢係壬○○拿出，但係壬○○找被告辛○○商談，所以伊想錢應該是壬○○拿出來的，且壬○○亦有支付隔壁居民幾萬
      元及幾十萬元，作為拓寬道路補償地上物之代價等語（詳本院九十二年三月二
      十日訊問筆錄第十一頁至第十二頁），則被告辛○○確有向戊○○表明壬○○
      願給付十餘萬元，祈戊○○同意進行右述道路之拓寬工程乙節，然戊○○因認
      壬○○未依約定椿，故未允諾收受前述十餘萬元等情，亦堪以認定，從而，被
      告辛○○辯稱：伊收受上述面額十五萬元之支票後，曾向戊○○表明壬○○祈
      以十餘萬元和解等語，亦堪以採信。至證人戊○○於法務部調查局臺北縣調查
      站訊問時雖陳稱：被告辛○○曾找伊及壬○○等人至三峽鎮公所討論土地糾紛
      的問題，當時並沒有討論到金錢問題，只有談到要釘樁，將界線釐清而已，之
      後被告辛○○亦無向伊表示壬○○要以金錢來補償，以解決伊與壬○○之間的
      土地糾紛云云（詳上開八十九年度他字第三○七四號偵查卷宗第一二二頁及其
      反面），惟其於偵訊及本院調查中即陳稱：之前伊雖說被告辛○○沒有說金錢
      補償之事，但當時好像有耳聞，後來伊回去聽太太說被告辛○○有提及金錢補
      償的事等語在卷（詳上開九十年度偵字第一五五一號偵查卷宗第十六頁、本院
      九十二年三月二十日訊問筆錄第十三頁），從而，證人戊○○於警詢中之前開
      證詞，顯係因突遭法務部調查局臺北縣調查站詢問，致一時反應不及，所為之
      錯誤陳述甚明，自不得執此遽為被告辛○○不利之認定。
（三）就十五萬元現金部分：
    (1)訊據被告辛○○迭於警偵訊及本院調查中皆堅詞否認有何收受壬○○交付之十
      五萬元現金之情事，此觀之其歷次筆錄即可明。
(2)而證人壬○○雖於法務部調查局臺北縣調查站詢問時陳稱：伊交付被告辛○○
      面額十五萬元之支票乙紙後，事後約隔一個月，被告辛○○仍然未處理伊拜託
      邱建和里長提出之道路工程案，於是伊被迫再前往被告辛○○之辦公室，向被
      告辛○○表示前些日子給他的十五萬支票，因臨時無法取得現金，故改送十五
      萬現金來換前開支票，被告辛○○說好，隔幾天後，伊即以報紙包住十五萬元
      ，將十五萬元現金當面送到三峽鎮公所建設課，該十五萬元，係伊於八十七年
      十一月之前數日上午，用提款卡在三峽農會總部之提款機領出十餘萬元，再加
      上身上數萬元現金，湊足十五萬元後以報紙包成一疊後，送到三峽鎮公所建設
      課二樓，被告辛○○課長位置上，旁邊有建設課承辦人正在辦公，伊係直接將
      該十五萬元親自交給被告辛○○，被告辛○○隨即收到旁邊的小抽屜內，伊向
      被告辛○○索取先前賄款支票面額十五萬元之支票時，被告辛○○表示該日未
      帶來，要伊數日後來取，之後被告辛○○便一再拖延，不還伊支票等語（詳上
      開八十九年度他字第三○七四號偵查卷宗第七頁及其反面、第九頁）；於偵訊
      中指述：伊交付支票後，幾天都沒消息，伊即打電話給被告辛○○，被告辛○○說：你給我支票，我如何送件等語，伊即表示抱歉，並欲拿現金向被告辛○○換回支票，八十七年十月三十一日當日伊即至郵局分四次，共領八萬元連同
      身上現金七萬元湊足十五萬元後到鎮公所交給被告辛○○，伊並欲向被告辛○○換回支票，但被告辛○○表示沒有帶，之後伊去找被告辛○○二次，被告辛○○皆表示沒有帶支票來等語（詳上開九十年度偵字第一五五一號偵查卷宗第
      二一頁）；於本院調查中陳稱：被告辛○○收受面額十五萬元之支票後，即叫
      伊補插角里里長同意書，伊表示辦好之後尾款十五萬給他，但一等又沒有消息
      ，伊想說是不是又沒有送件，被告辛○○說拿票怎麼送件，伊就說拿現金來換
      ，當天伊即準備現金十五萬要去換，將十五萬用報紙包著交給被告辛○○，被
      告辛○○接過即放在抽屜裡頭，並表示未帶支票，伊說過幾天再來拿支票，後
      來去公所好幾次，詢問被告辛○○支票有無帶來，被告辛○○都說沒有帶，伊
      想被告辛○○是故意不還，心想算了等語（詳本院九十二年一月九日訊問筆錄
      第四頁），詳予勾稽，就被告辛○○收受面額十五萬元之支票後，因遲未進行
      右述道路之拓寬工程，壬○○始以先前簽發面額十五萬元之支票屆期無法兌現
      ，故改送十五萬元現金換回該紙支票為由，另行交付被告辛○○十五萬元現金
      ，抑或係經壬○○向被告辛○○詢問，被告辛○○答以：你拿票怎麼送件等語
      ，壬○○始另行交付十五萬元之現金及該十五萬元，係壬○○於八十七年十一
      月某日，以提款卡在三峽農會總部之提款卡提領十餘萬元，加上其身上現有之
      數萬元現金，始湊足，抑或係壬○○至郵局提領八萬元，連同其身上現有之現
      金七萬元，始湊足，抑或係該十五萬元皆係壬○○身上現有之現金等情，證人
      壬○○前後供述已有所不一。
    (3)再壬○○係在被告辛○○之辦公室，交付被告辛○○十五萬元現金，斯時該辦
      公室亦有其他員工正辦公中，亦據證人壬○○供承在卷，已如前述，衡情，既
      該辦公室斯時亦有其他員工在場，則被告辛○○理應另行尋覓隱蔽地點以防遭
      他人發覺，豈有毫不避諱他人發覺，即大方收受之理，是以，證人壬○○此部
      分陳述亦與常情有違。
    (4)又證人壬○○固提出其土城市農會之帳戶交易明細表為證（附於上開八十九年
      度他字第三○七四號偵查卷宗第十七頁），然執此僅足以證明壬○○於八十七
      年十月三十一日，曾自其在土城市農會申請使用之帳戶內，分四次各提領二萬
      元，共提領八萬元之事實，尚不足證明壬○○係將前開提領之八萬元連同其現
      有之現金一併交付予被告辛○○，亦屬無疑。
    (5)綜上，除證人壬○○單一片面指述外，尚乏其他事證擔保無訛，顯難遽予信實
      ，此部分應屬不能證明。
（四）另被告辛○○係於八十八年八月某日，將前開面額十五萬元之支票交予己○○
      ，經己○○以其己身申請使用郵局局號：○九九一○二之一，帳號：○○一五
      六五之○之帳號提示兌領後，依被告辛○○之指示交予被告丁○○等情，固據
      證人己○○陳明在卷，茲分論如下：
    (1)於法務部調查局臺北縣調查站詢問中陳稱：八十八年八月上旬，伊到三峽鎮公
      所洽公時遇到被告辛○○，被告辛○○便拿出前開面額十五萬元之該紙支票給
      伊，表示要借用伊的戶頭來兌領該筆票款，因伊與被告辛○○共事十多年，便
      答應幫他兌領該筆十五萬元票款，並將該支票存入伊三峽中山郵局帳戶內，被
      告辛○○當時只要求伊幫忙提領該筆十五萬元票款，並未說明原因理由，該十
      五萬元支票經伊存入伊三峽中山郵局的帳戶內，於八十八年八月十七日入帳，
      入帳之後伊便告知被告辛○○該筆十五萬元票款業已入帳，被告辛○○便告訴
      伊將該筆十五萬元交給當時在三峽鎮公所財政課任職之被告丁○○，於是伊隔
      了兩、三天之後即八十八年八月二十日，從上述三峽中山分局帳戶內提領十三
      萬元現金，連同身上二萬元現金，共十五萬，放在紙袋內，到三峽鎮公所交給
      被告丁○○，故伊非係將十五萬元直接交給被告辛○○，而是依被告辛○○指
      示拿給被告丁○○，伊拿給被告丁○○時，被告丁○○並沒有為任何表示，伊
      想應該是被告辛○○已經事先告知被告丁○○，故被告丁○○在收到該十五萬
      元現金時，並沒有多問伊什麼，但之後，被告丁○○卻通知伊要伊將前述的十
      五萬元退還給壬○○，於是伊又向被告丁○○拿回該筆十五萬元，經伊多次聯
      絡壬○○後，壬○○表示要伊將該十五萬元交給甲○○，由甲○○幫她拿回該
      十五萬元，伊便在八十九年三月初，和朋友一塊到農林公司北區分公司找甲○○洽談土地買賣之事情時，順便將該十五萬元現金拿給甲○○，甲○○於是當
      場開立上開收據給伊等語（詳上開八十九年度他字第三○七四號偵查卷宗第二
      七頁反面至第三一頁）。
    (2)於偵訊中陳指：壬○○所簽發面額十五萬元之支票係被告辛○○交給伊，並借
      用伊戶頭提領，在八十八年八月十七日票款兌現後，八月二十日伊從郵局提領
      十三萬元，連同身上現金二萬元，共十五萬元票款兌領後伊交給被告辛○○，
      被告辛○○又叫伊交給林小姐，交給被告丁○○時，伊沒有告訴被告丁○○此
      款項係被告辛○○轉交，伊以為被告辛○○有告訴被告丁○○，伊沒有問，被
      告丁○○亦未問，後來被告丁○○在公所交十五萬給伊叫伊退還給壬○○，伊
      聯絡壬○○幾次她都沒有來領，最後壬○○叫伊交給甲○○等語（詳上開九十
      年度偵字第一五五一號偵查卷宗第三九頁反面至第四一頁）；繼陳稱：壬○○
      的十五萬元支票是在伊存到郵局前一、二天拿到的，被告辛○○只叫伊處理，
      伊就存到郵局，時間到後就將錢領出來交給被告辛○○，但被告辛○○叫伊將
      錢交給被告丁○○，錢領出來當天即交付被告丁○○本人，當時伊並沒有說被
      告辛○○要伊交給她，交付後約半個月左右，被告丁○○告訴伊說這錢要伊轉
      交壬○○等語（詳上開九十年度偵字第一五五一號偵查卷宗第一八○頁反面至
      第一八一頁反面）。
    (3)於本院調查中則陳稱：被告辛○○有拿面額十五萬之支票給伊叫伊去處理，因
      伊先前朋友有把支票存到伊戶頭，借用伊戶頭領錢之慣例，所以被告辛○○叫
      伊去處理，伊就把支票存入自己戶頭，伊在存入自己帳戶時，曾向壬○○說這
      十五萬元要兌現，因為跳票對發票人信用不好，剛好伊跟壬○○很熟，伊即詢
      壬○○有無問題，壬○○說可以存進去，伊拿到支票當天或隔天就軋進去，支
      票係八十七年開的票，但是八十八年兌現，發票日距離伊拿到票已經一年了，
      交換四、五天之後，伊就把錢領去交給被告辛○○，被告辛○○叫伊交給林小
      姐，因為在公所被告辛○○跟丁○○很熟，被告辛○○說拿給林小姐，伊認為
      是要拿給被告丁○○，伊就直接交給被告丁○○等語屬實（詳本院九十二年三
      月四日訊問筆錄第六頁至第八頁）。
    (4)此外，並有壬○○所簽發票號ＴＡ0000000號支票之正反面及壬○○之
      土城市農會帳戶交易明細表各乙紙在卷可稽（附於上開八十九年度他字第三○
      七四號偵查卷宗第十五頁、第十六頁）。
    (5)是以，被告辛○○顯係要求己○○將十五萬元之款項交予「林小姐」，而因被
      告辛○○與被告丁○○相當熟悉，且被告丁○○又係姓林，故被告辛○○之意
      顯在於要求己○○將十五萬元之款項交予被告丁○○，當屬無疑。從而，被告
      辛○○辯稱：伊將面額十五萬元之支票交由己○○，委請其退還予你小姐，然
      己○○誤以為伊所謂之你小姐係指林小姐，故將該紙支票提示後，將十五萬元
      現金交予被告丁○○云云，顯不足採信。
    (6)然縱被告辛○○事後將面額十五萬元之支票提領，並將提領所得之十五萬元款
      項交予被告丁○○，而未將之返還予壬○○，惟該面額十五萬元之支票係壬○○祈戊○○同意進行右述道路之拓寬工程，遂交付與戊○○熟識之被告辛○○
      ，請其轉交予戊○○，並非被告辛○○所收受之不正當利益，業如前述，縱被
      告辛○○事後未將之返還予壬○○，而或涉有侵占犯行，然亦不得執此即資為
      該面額十五萬元之支票即係被告辛○○對於職務上之行為，向壬○○所收受之
      不正當利益之證據，亦屬無疑。
（五）至證人甲○○於法務部調查局臺北縣調查站詢問時固證稱：己○○將十五萬元
      交予伊時並未言明何事，但壬○○告知該十五萬元係其被迫行賄被告辛○○之
      賄款支票，當時被告辛○○要己○○通知壬○○將支票款存入銀行以便提領，
      但後來壬○○不滿被告辛○○收賄後未協助其興建聯外道路而出面舉發，迫得
      被告辛○○透過己○○轉交予伊退回該賄款十五萬元，伊始知該十五萬元係被
      告辛○○收受之賄款等語（詳上開八十九年度他字第三○七四號偵查卷宗第十
      九頁反面），惟其係經壬○○告知，始知悉上開情事，是以，其前述陳述，無
      非為得自壬○○之傳聞證據，自無證據能力。況其嗣於偵訊中亦改稱：壬○○
      並無告知伊請被告辛○○幫忙並致送賄款之情事等語在卷（詳上開九十年度偵
      字第一五五一號偵查卷宗第二八頁），職是，其前後供述已矛盾不一，自無從
      採信。
（六）末按測謊鑑定，係依一般人在說謊時，會產生遲疑、緊張、恐懼、不安等心理
      波動現像，乃利用測謊儀器將受測者之上開情緒波動情形加以紀錄，用以判別
      受測者所供述之真實性，倘受測者愈想壓抑其謊言所產生之情緒，在測謊儀器
      上會愈產生明顯之情緒波動，反之，則無此不實之波動反應。從而測謊鑑定結
      果，如就否認犯罪有不實之情緒波動反應，固得供審判上之參酌，惟尚不得採
      為有罪判決之唯一憑據。本件臺灣板橋地方法院檢察署檢察官於八十九年十月
      二十一日委請法務部調查局，就被告辛○○進行測謊鑑定，經該局以控制問題
      法、混合問題法測試結果，被告辛○○稱：（一）丙○○未曾向其借款；（二
      ）壬○○未曾交付其系爭之賄款；（三）其未曾轉交被告丁○○系爭之賄款。
      上述問題經測試呈情緒波動之反應，研判有說謊等情，固有法務部調查局出具
      之八十九年十月二十四日（八九）陸（三）字第八九○七九○四四號鑑定通知
      書乙紙載明足憑（附於上開八十九年度他字第三○七四號偵查卷宗第一四三頁
      ），惟一般人會呈現所謂「情緒波動反應」並不以說謊為限，憤怒、緊張、害
      怕等，亦可能呈現「情緒波動反應」，是該測謊結果，雖可供審判上之參酌，
      但尚難作為認定被告辛○○有罪之積極證據。
乙、被告丁○○部分：
（一）前述十五萬元現金係己○○交付，雖如前述，然觀諸己○○前開於警偵訊供述
      ：伊依被告辛○○指示將十五萬元拿給被告丁○○時，被告丁○○並沒有為任
      何表示，伊亦未告知該款項係被告辛○○要求轉交等語，足知己○○將該十五
      萬元之現金交予被告丁○○時，並未告知該十五萬元係被告辛○○要求轉交，
      被告丁○○亦未加以詢問，堪以認定。至證人己○○嗣於本院調查中雖陳稱：
      伊將錢拿給被告丁○○時，表示係被告辛○○要求伊拿給被告丁○○的，被告
      丁○○即點頭云云（詳本院九十二年三月四日訊問筆錄第八頁、第十四頁），
      核與其前開警偵訊供述不符，而不足採信。
（二）次者，丙○○確曾向被告丁○○借款三十五萬元，其中二十萬元係委由丙○○
      之女乙○○交予被告丁○○，餘十五萬元迄八十九年一月底始以其子簽發之支
      票償還等情，分據：
    (1)證人丙○○於本院調查中具結證述：八十八年三月中旬某日，伊曾以支票向被
      告丁○○調借三十五萬，後來該支票因存款不足而跳票，五月底伊有一筆錢，
      且被告丁○○一直催討，伊即叫女兒乙○○將現金二十萬元送到三峽鎮公所財
      政課給被告丁○○，尚欠十五萬元，伊表示慢一點再還，但被告丁○○遇到伊
      即跟伊催討，後伊在八十九年一月間，開立十五萬元支票償還被告丁○○，一
      月底該紙支票兌現等語（詳本院九十二年三月二十日訊問筆錄第六頁、第八頁
      ），及證人乙○○於本院調查中具結證述：伊父親丙○○曾向伊提過向被告丁○○借款三十五萬元之情事，八十八年五月底，父親丙○○交付二十萬元請伊
      拿至三峽鎮公所財政課交予被告丁○○等語屬實（詳本院九十二年三月二十日
      訊問筆錄第九頁）。
    (2)至證人丙○○於法務部調查局臺北縣調查站詢問時雖陳稱：八十八年三、四月
      間，伊本人財物緊縮、銀行存款不足，怕跳票，故四處籌錢，遂向公所建設課
      長被告辛○○借款三十五萬元週轉，被告辛○○同意並以現金取交予伊，事後
      並曾向伊催討，遲至八十八年五月二十七日，伊方先以現金二十萬元償還予被
      告辛○○親收，尚欠十五萬元，被告辛○○仍接續向伊催討該十五萬元，且被
      告丁○○也向伊催討該十五萬元，被告丁○○雖未婚，惟與有婦之夫被告辛○○間感情很好，故被告丁○○為被告辛○○向伊討錢，伊並不會感到奇怪，過
      程中被告辛○○、丁○○一直向伊討錢，由於伊是代表，幾乎天天都會去代表
      會，而代表會與公所是同一棟大樓，故被告辛○○、丁○○看到伊就會向伊討
      錢云云（詳上開八十九年度他字第三○七四號偵查卷宗第四六頁反面至第四七
      頁），於九十一年一月二十四日偵訊中陳稱：伊係向被告辛○○借款三十五萬
      元，款項亦係被告辛○○直接交付，二十萬元亦係清償予被告辛○○云云（詳
      上開八十九年度他字第三○七四號偵查卷宗第四一頁），惟證人丙○○嗣於九
      十一年九月十七日偵訊中即改稱：八十八年三月間，伊向被告辛○○借款三十
      五萬元，但被告辛○○要伊向被告丁○○借，後來向被告丁○○借到三十五萬
      元，並由被告丁○○交付，後在八十八年五月底，先償還二十萬元予被告丁○○，尾款十五萬元則係於八十九年一月底，開立兒子之支票予被告丁○○等語
      （詳上開九十年度偵字第一五五一號偵查卷宗第一八一頁），於本院調查中亦
      陳稱：當時調查局問伊，伊一頭霧水，伊本來是要跟交情比較好的被告辛○○
      借錢，但被告辛○○說沒有錢，介紹伊去找三位公所小姐借錢，其中一位係被
      告丁○○，伊即到財政課去找被告丁○○，詢問其有無三十五萬元借伊，被告
      丁○○同意，伊本來係向被告辛○○借錢，但後來錢是跟被告丁○○借的，因
      時間太久，伊一時沒有想到，想說與被告辛○○交情比較好，而且當時是要跟
      被告辛○○借的，所以才在調查局說錢是跟被告辛○○借的等語（詳本院九十
      二年三月二十日訊問筆錄第七頁），堅稱三十五萬元係向被告丁○○借得，此
      部分核與被告辛○○於法務部調查局臺北縣調查站詢問中陳稱：八十八年三、
      四月份，丙○○確實有向伊借款，但伊沒錢可借，遂建議丙○○可向被告丁○○等人借款，伊確實未借丙○○款項等語相符（詳上開八十九年度他字第三○
      七四號偵查卷宗第一一六頁及其反面），又該三十五萬元確係被告丁○○於八
      十八年三月二十九日，自其在三峽中山郵局帳號0000000000000
      0號帳戶內提領三十四萬元，連同其現有之現金一萬元，共三十五萬元直接交
      付予丙○○，另丙○○所簽發用以借款發票人丙○○、票據號碼000000
      0號、到期日八十八年五月十六日、票面金額三十五萬元之支票亦係被告丁○○以其臺北縣三峽鎮農會00000000000000號帳戶提示，此有被
      告丁○○之三峽中山郵局郵政存簿儲金簿內頁、臺北縣三峽鎮農會存摺類存款
      內頁及代收票據明細表在卷可稽（附於本院卷內），又丙○○係委託其女乙○○將二十萬元返還予被告丁○○，並據證人乙○○證述無訛，已如前述，另尾
      款十五萬元係丙○○以其子呂景結簽發面額十五萬元之支票償還，該紙支票亦
      係被告丁○○以其上開臺北縣三峽鎮農會之帳戶提領，亦有上開存摺內頁及代
      收票據明細表附卷可憑（附於本院卷內），又丙○○之子呂景結所簽發之該紙
      支票票根支出欄處亦記載被告丁○○之姓名，此有該支票票根可憑（附於上開
      八十九年度他字第三○七四號偵查卷宗第四八頁），則丙○○應係向被告丁○○借款，而非向被告辛○○借款，否則被告丁○○當無直接將三十五萬元之款
      項直接交予丙○○，且丙○○亦無將其用以借款面額三十五萬元之支票交予被
      告丁○○，嗣後則將二十萬元之現金及面額十五萬元之支票，共三十五萬元直
      接交予被告丁○○之理，是以，證人丙○○於法務部調查局臺北縣調查站及九
      十一年一月二十四日偵訊時之前開供述，顯係因記憶錯誤所為之不實陳述，此
      部分自屬無可採信。
    (3)另證人丙○○於法務部調查局臺北縣調查站詢問時固陳稱：積欠前述三十五萬
      元之債務過程中，被告辛○○或被告丁○○或其他人，並無人向伊詢問是否有
      人為伊償還剩餘之十五萬元予被告辛○○或被告丁○○之相關情事云云（詳上
      開八十九年度他字第三○七四號偵查卷宗第四六頁反面），惟其於偵訊中即改
      稱：八十八年八月底，被告丁○○曾詢問伊有無透過己○○交付十五萬元，伊
      答以沒有等語（詳上開九十年度偵字第一五五一號偵查卷宗第一八二頁），於
      本院調查中亦陳稱：因時間太久，故伊忘記被告丁○○曾向伊詢問上開情事，
      後來回去慢慢想，才想起來等語在卷（詳本院九十二年三月二十日訊問筆錄第
      七頁至第八頁），而陳稱其於法務部調查局臺北縣調查站詢問時之前開並無人
      向伊詢問是否有人為伊償還剩餘之十五萬元予被告辛○○或被告丁○○之相關
      情事之供述係因時間經過久遠而為之錯誤陳述，且就其於法務部調查局臺北縣
      調查站詢問時所為之供述，亦查無證據證明具有較可信之特別情況，既於法務
      部調查局臺北縣調查站詢問時所為之證詞與審判中不符，且查無證據證明具有
      較可信之特別情況，從而，其於法務部調查局臺北縣調查站詢問時所為之證詞
      顯不得為不利於被告丁○○之證據，當屬無疑。
（三）又被告丁○○於八十八年八月二十四日，收受己○○交付之十五萬元款項後十
      餘天至二星期之間，即又將十五萬元之款項退還予己○○，表示該款項非其所
      有，要求己○○將款項返還予壬○○，並據證人己○○於本院調查中陳明屬實
      （詳本院九十二年三月四日訊問筆錄第九頁），而被告丁○○於八十八年八月
      底、九月初，曾在臺北縣三峽鎮公所財政課巧遇丙○○，向丙○○表示已收受
      丙○○委託己○○償還之十五萬元，經丙○○否認，始知該十五萬元非丙○○
      清償之款項，亦據證人丙○○於本院調查中陳明在卷（詳本院九十二年三月二
      十日訊問筆錄第六頁），另被告丁○○於八十八年九月一日，即以一千一百元
      之標息，向會首庚○○標取會款三十餘萬元，其中三十六萬元係於九月二日支
      付，餘款於數日後亦全數支付完畢乙節，亦據證人庚○○於本院調查中陳明無
      訛（詳本院九十二年三月二十日訊問筆錄第四頁），並有互助會會單乙紙在卷
      足參（附於本院卷內），準此，因己○○交付被告丁○○十五萬元款項時未表
      示任何事項，被告丁○○亦未加以詢問，恰巧丙○○向被告丁○○借款三十五
      萬元又積欠尾款十五萬元未清償，故被告丁○○誤認己○○交付之十五萬元係
      丙○○委其交付，因而收受，事後經詢問丙○○發覺錯誤，且經被告辛○○告
      知，知悉該十五萬元係壬○○為與戊○○和解，祈戊○○同意進行道路拓寬工
      程而支付，遂立即標取會金，將十五萬元返償予己○○，請其轉交予壬○○，
      亦與常情不悖，況被告丁○○不諱收受己○○交付之十五萬元現金，倘其曾加
      收受，事後為脫卸罪責，以全然否認為常，實毋庸就收受十五萬元現金後退還
      等經過情形，不憚詞費，詳細辯明，是以，被告丁○○前開辯解，尚非不可採
      信。
（四）而壬○○係於八十八年十二月某日，始向臺北縣三峽鎮公所提出檢舉，表示被
      告辛○○收受其交付之面額十五萬之支票，此業據證人壬○○供承在卷（詳上
      開八十九年度他字第三○七四號偵查卷宗第九頁），是以，被告丁○○退還十
      五萬元之款項斯時，壬○○顯尚未提出檢舉，亦屬無疑，衡情，倘被告丁○○
      知悉該筆款項係壬○○交付予被告辛○○之賄款並故為收受之，則其在壬○○
      未檢舉前，焉會事先無故即將該筆款項退還予己○○，要求己○○將該筆款項
      轉交予壬○○？至己○○雖遲至八十九年三月三日，依壬○○之指示，始將該
      十五萬元交予甲○○，甲○○嗣於八十九年五月六日，將該十五萬元交予壬○○，固有甲○○、壬○○簽署之收據乙紙在卷可稽（附於上開八十九年度他字
      第三○七四號偵查卷宗第十頁），然己○○係於八十八年九月某日，即自被告
      丁○○處收受被告丁○○退還之十五萬元，並如前述，而經己○○多次與壬○○聯絡，壬○○始指示己○○將該筆款項交付予甲○○，己○○於八十九年三
      月，與友人一同至農林公司北區分公司找甲○○洽談土地買賣事宜時，始順便
  將該十五萬元交付予甲○○乙節，業據證人己○○陳明在卷（詳上開八十九年
      度他字第三○七四號偵查卷宗第二九頁反面至第三○頁），準此，顯係己○○
      與壬○○多次聯絡，且該十五萬元係交予甲○○再轉交予壬○○，致延誤被告
      丁○○退還之十五萬元所交至壬○○手上之時間無訛，是以，執此自不得遽認
      被告丁○○係知悉壬○○檢舉後始退還該十五萬元，復殆無疑。
（五）末者，己○○係依被告辛○○之指示將前述面額十五萬元之支票提領後，將該
      十五萬元現金交付予被告丁○○，固如前述，惟因無積極明確之證據，足以證
      明前述十五萬元現金，係壬○○交付被告辛○○之不正當利益所得之款項，是
      以，該十五萬元顯非屬貪污治罪條例第四條至第六條之罪所得之財物，退步言
      ，縱認該十五萬元確係不正當利益，然因被告辛○○堅詞否認未告知被告丁○○該十五萬元係壬○○為拓寬道路而交付等語在卷（詳本院九十二年三月四日
      訊問筆錄第五頁），且證人壬○○亦陳明不認識被告丁○○等語無訛（詳本院
      九十二年一月九日訊問筆錄第九頁），是以，顯無證據足資證明被告丁○○明
      知該十五萬元係壬○○交付被告辛○○面額十五萬元之支票之不正當利益所兌
      領之款項，準此，縱被告丁○○收受該十五萬元之款項並花用之，其行為亦無
      法以貪污治罪條例第十五條之明知因犯貪污治罪條例第四條至第六條之罪所得
      之財物，故為隱匿寄藏之罪相繩。
五、綜上，公訴人所舉事證非無瑕疵可指，而有合理性之懷疑存在，致使無從為有罪
    之確信時，揆諸首開法條規定及說明，本件核屬不能證明被告辛○○、丁○○犯
    罪，自應為被告辛○○、丁○○無罪之諭知，以昭審慎。
據上論斷，應依刑事訴訟法第三百零一條第一項前段，判決如主文。
本案經檢察官葉志飛到庭執行職務。
中      華      民      國      九十二      年    九    月    二十六    日
                                  臺灣板橋地方法院刑事第四庭
                                      法  官  游  秀  雯
右正本證明與原本無異。
如不服本判決，應於判決送達後十日內，向本院提出上訴狀。
                                      書記官  陳  姿  利
中      華      民      國      九十二      年    九    月    三十      日


司法院資訊處製作；財團法人民間司法改革基金會備份。
